【裁判字號】    91,自,239
【裁判日期】    920627
【裁判案由】    背信
【裁判全文】
臺灣士林地方法院刑事判決        九十一年度自字第二三九號
    自  訴  人  甲○○○股份有限公司
    法定代理人  丁○○
    被      告  庚○○
    被      告  己○○
                丙○○
                辛○○
                戊○○
                乙○○
                壬○○
   右七人共同
右列被告等因背信案件，經自訴人提起自訴，本院判決如左：
    主  文
本件自訴不受理。
    理  由
一、自訴意旨略以：自訴人甲○○○股份有限公司（下稱甲○○○公司）為觀天下有
    線電視事業股份有限公司（下稱觀天下公司）之股東。被告己○○為太平洋建設
    股份有限公司（下稱太設公司）總裁；被告章啟民為太設公司總經理，太設公司
    轉投資臺灣地區有線電視系統台，太設公司並以富洋投資股份有限公司（下稱富
    洋公司）控股各地有線電視台；被告庚○○先後成立聯合太平洋多媒體股份有限
    公司（下稱聯合太平洋公司）及太平洋聯網科技股份有限公司（下稱太平洋聯網
    公司）實際負責管理各地有線電視系統台；被告辛○○形式上為觀天下公司董事
    長，實際任職於太平洋聯網公司企業發展部協理；被告戊○○為觀天下公司董事
    ，實際任職於太平洋聯網公司經理人；被告乙○○為觀天下公司董事，實際任職
    於聯合太平洋公司經理人；被告壬○○為富洋公司董事長兼觀天下公司董事及總
    經理；被告丙○○為富洋公司董事，其與被告庚○○皆為富洋公司決策者之一。
    被告己○○、庚○○、丙○○雖非觀天下公司董事，但卻為觀天下公司實際決策
    、經營者，被告辛○○、戊○○、乙○○、壬○○為觀天下公司董事。被告七人
    涉及下列不法行為：
    (一)觀天下公司於九十一年十月二十九日通知自訴人公司召開第四屆第五次董事會
      議，其內容係為討論：(1)追認出借新台幣（下同）八千八百萬元予聯合太平洋
      公司。(2)追認為紅樹林有線電視股份有限公司（下稱紅樹林公司）背書保證一
      億五千萬元及為大新店民主有線電視股份有限公司（下稱大新店公司）背書保
      證二千萬元。(3)追認與聯合太平洋公司簽訂工程委託設計及發包契約，報酬二
      億三千萬元，支付保證金九千二百萬元。(4)追認向陽信商銀石牌分行借貸二千
      萬元、向中國信託敦北分行貸款四千二百四十萬元及向中央租賃公司貸款一億
      五千萬元。(5)追認地下管路挖掘工程及其費用二千二百零三萬五千七百七十七
      元。惟查，被告等人明知觀天下公司之財務比率不佳，如有剩餘資金用供改善
      公司財務體質尚有不足；且觀天下公司之有線電視網路系統早已建置完成及全
      區開播，並無施作重大工程之必要，竟仍將不明工程以高額代價委託聯合太平
      洋公司設計發包；又被告等人均明知觀天下公司經股東會通過制訂有「資金貸
      與他人作業程序」，依此規定公司僅能貸與有短期融通資金必要且有業務往來
      之公司行號，並應由財務部就借款人所營事業、財務狀況、償債能力及借款用
      途等予以評估，並擬定貸與最高金額、期限及計息方式之報告書送交董事會決
      議通過後始得為之，仍不惜為違反各該規定，圖私下將八千八百萬元巨額資金
      借貸與聯合太平洋公司；再者，被告等人亦均明知觀天下公司有「背書保證作
 業辦法」規定，觀天下公司僅為關係企業及與觀天下公司業務有關之公司為背
      書保證，且應先呈董事長核准再提請董事會同意後始據以實施，而紅樹林公司
      既非觀天下公司之關係企業亦無任何業務往來，僅因被告庚○○亦投資紅樹林
      公司而指定被告戊○○、乙○○兼任觀天下公司董事與紅樹林公司董事，而違
      反前開規定圖為紅樹林公司為鉅額背書保證。至此，觀天下公司遭被告庚○○
      掏空以緊急支援其旗下其他企業財務甚明。雖嗣後觀天下公司以被告董事無暇
      分身開會為由而取消該次董事會議之召開，後觀天下公司又改於九十一年十二
      月二十六日上午十時召開第四屆第五次董事會議，任該公司之董事即被告辛○○、戊○○、乙○○、壬○○仍不顧前述有損公司利益之情形與自訴人當場之
      異議，逕自強制追認通過下列不當經營行為：(1)追認出借八千八百萬元予聯合
      太平洋公司。(2)追認與聯合太平洋公司簽訂工程委託設計及發包契約，報酬二
      億三千萬元，支付保證金九千二百萬元；追認地下管路挖掘工程及其費用二千
      二百零三萬五千七百七十七元。(3)追認向陽信商銀石牌分行借貸二千萬元、向
      中國信託敦北分行貸款四千二百四十萬元及向中央租賃公司貸款一億五千萬元
      。
    (二)觀天下公司於九十二年二月十二日下午二時召開第四屆第六次董事會議，被告
      壬○○提案討論將觀天下公司閒置資金一億二千萬借貸予富洋公司，不顧自訴
      人當場異議，最終由被告辛○○與臨時更換之董事郭維毓、林渭川強制表決通
      過。
    (三)觀天下公司於九十二年三月三日下午二時召開董事會議，捨由節目部經理劉文
      德自行談判採購頻道節目等正途不行，而由被告辛○○、戊○○與董事郭維毓
      、林渭川表決通過與太設公司轄下其他有線電視系統台共同委託劉文德所經營
      之聯訊傳播有限公司代為採購頻道節目，期限長達五年，乃公然圖利關係人及
      違反公平交易法禁止聯買之相關規定。
    是被告等人本應善加經營觀天下公司，以謀求全體股東之福祉，卻仍為前述有損
    觀天下公司利益之行為，因認被告共同涉犯刑法第三百四十二條第一項之背信罪
    嫌。
二、按不得提起自訴而提起者，應諭知不受理之判決；並得不經言詞辯論為之，刑事
    訴訟法第三百三十四條、第三百四十三條、第三百零七條分別定有明文。次按犯
    罪之被害人得提起自訴，刑事訴訟法第三百十九條第一項固有明文，惟此所謂被
 害人係指犯罪當時之直接被害人而言，其非犯罪當時之直接被害人，依法即不得
    提起自訴，而法人為被害人時，應由其代表人提起自訴，此有最高法院五十六年
    台上字第二三六一號、二十七年上字第九四六號判例可資參照。
三、本件自訴人甲○○○公司雖自訴被告己○○、庚○○、丙○○、辛○○、戊○○
    、乙○○、壬○○涉有刑法第三百四十二條第一項背信罪嫌，惟觀諸自訴意旨「
    被告為觀天下公司處理事務，而違背其任務致生損害於觀天下公司」之主張，本
    件自訴之直接被害人應為觀天下公司，是以，本件首應審酌者，乃自訴人甲○○○公司提起本件自訴是否合法。經查，自訴人甲○○○公司並非本件自訴犯罪事
    實之直接被害人，尚不得逕以自己名義提起本件自訴。又按公司董事長對公司固
    有一般代表權限，然依公司法第二百十三條規定：「公司與董事間訴訟，除法律
    另有規定外（即依同法第二百十二條規定由股東會另選代表人，或依同法第二百
    十四條第二項規定由繼續一年以上持有已發行股份總數百分之五以上之股東代表
    公司），均須由監察人代表公司」，此項訴訟應包括所有民刑事訴訟在內，據此
    ，董事雖有公司之一般代表權，但並無代表公司對其他股東提起訴訟之特別代表
    權。而自訴人甲○○○公司為觀天下公司之股東及董事之事實，業據自訴代理人
    於本院訊問時所主張，揆諸上揭說明，其並不具有本件刑事訴訟之特別代表權，
    即不得以代表人之身分為觀天下公司提起自訴。綜上，依照前開說明，本件自訴
    不合法，爰不經言詞辯論，逕為諭知不受理之判決。
據上論斷，應依刑事訴訟法第三百三十四條、第三百四十三條、第三百零七條，判決
如主文。
中      華      民      國    九十二    年      六      月    二十七    日
                                  臺灣士林地方法院刑事第二庭
                                      法  官  王  梅  英
右正本證明與原本無異。
如不服本判決，應於判決送達後十日內，向本院提出上訴狀。
                                      書記官  朱  曉  群
中      華      民      國    九十二    年      六      月     三十     日


司法院資訊處製作；財團法人民間司法改革基金會備份。
